【裁判字號】    94,上更(二),390
【裁判日期】    950607
【裁判案由】    違反藥事法
【裁判全文】
臺灣高等法院刑事判決             94年度上更(二)字第390號
上  訴  人
即  被  告  丙○○
選任辯護人  黃安然律師
            吳振賓律師
上列上訴人因違反藥事法案件，不服臺灣士林地方法院87年度訴
字第162號，中華民國87年5月22日第一審判決（起訴案號：臺灣
士林地方法院檢察署86年度偵字第9565號），提起上訴，經判決
後，由最高法院發回更審，本院判決如下：
    主  文
原判決關於丙○○部分撤銷。
丙○○共同連續明知為偽藥而販賣，處有期徒刑捌月，扣案之「
源胚」貳瓶沒收。
    事    實
一、丙○○乃原怡如國際有限公司（設於台北市○○○路○段二
    六六號十樓，下稱怡如公司）高雄營業處之負責人，明知未
    經核准擅自製造之藥品為偽藥，且偽藥不得製造販賣，其亦
    明知怡如公司負責人陳光昌（業經本院89年度上更（一）字
    第1266號判處有期徒刑十月確定在案），與元亨利貞公司負
    責人龍又麟（未經公訴人起訴）共同將元亨利貞公司進口"
    源胚"原料委由同源國際科化股份有限公司一廠填充成膠囊
    製成之"源胚"，為偽藥，自民國（下同）85年6月間起，以"
    源胚"具有防癌及一般潰瘍症、氣喘、神經痛及慢性病調養
    療效之藥品，在怡如公司處以每瓶新台幣（下同）4千5百元
    之價格出售予不特定人，竟仍自86年3月間起與陳光昌共同
    販賣上開"源胚"偽藥，並基於概括之犯意，由丙○○在怡如
    公司高雄營業處販售予丁○○及不特定之顧客多次。嗣經丁
    ○○於86年6月30日請求桃園縣衛生局檢驗，再經高雄市政
    府衛生局、台北市政府衛生局分別於86年7月17日及同年8月
    13 日下午2時40分在高雄市○○區○○路18號5樓及台北市
    ○○○路6段266號10樓查獲，並扣得"源胚"偽藥二瓶。
二、案經台北市政府衛生局移送台灣士林地方法院檢察署檢察官
    偵查起訴。
    理    由
一、被告丙○○對於本案卷內人證、物證之證據能力均表示無意
    見（見本院準備程序筆錄），且於言詞辯論終結前，就本案
    證據之調查，均無何異議，既無異議，依刑事訴訟法第159
    條之5規定，該等人證、物證，自均有其證據能力，合先敘
    明。
二、訊據被告丙○○矢口否認有何販賣偽藥之犯行，並以：「當
    時是陳光昌來找我，要我代理"源胚"這個東西，陳光昌告訴
    我是健康食品，所以我不知道那是偽藥。當時是他送給我，
    我沒有用，所以我就送給丁○○。且這瓶藥上有衛生署的字
    號，所以我不知道是偽藥。」「怡如公司生產的東西與我沒
    有關係，陳光昌告訴我是健康食品，我只是幫他做健康食品
    」。「他與我簽約，而且這個東西上面也寫是食品，所以我
    就認定這是健康食品，並不是偽藥」云云置辯（本院95年5
    月24日審判程序筆錄）。
三、惟查：
    (一)扣案之「源胚」，依該說明書上所列成份百分之百人體胎
      盤素，且「源胚」經行政院衛生署檢驗結果，係自人之胎
      盤萃取精製，應屬藥品，須向行政院衛生署申請藥品許可
      證，始得製造，扣案藥品經送鑑定為藥品，且未向衛生署
      申請為藥品登記等情，有行政院衛生署86年11月14日衛署
      藥字第八六○六一二○六號函附卷可參 (見偵卷第41頁)
      。被告雖提出行政院衛生署函復動物胎盤之管理係列入食
      品原料管理 (參84年3月31日衛生署食字第八四○一四八
      八○號函)( 見偵卷第38頁)，然扣案物品經送鑑定「源胚
      」為人體胎盤萃取精製，且在藥品傳單、宣傳單上亦載明
      具有防癌、及一般潰瘍症、氣喘、神經痛及慢性病調養之
      療效 (見偵卷第7頁、第13頁、第14頁)，已難單純以食品
      視之。
    (二)又依陳光昌於偵查中供述：「…丙○○是我作「源胚」的
      一個聯絡處人員，他向我說郭榮桔博士在日本有針劑，八
      十五年元月我到日本就拿二十盒回來交給丙○○，他說療
      養中心 (私人的)有作戒毒、因吸毒的人肝都不好，說要
      給他們用看看，而這個產品在日本已經過廿八年的許可使
      用！但在台灣沒有許可，也未販賣，…」 (見偵卷第27頁
      背面)。況佐之陳光昌於偵查中亦坦承其為怡如公司之負
      責人及委託元亨利貞製造「源胚」，並予販賣等情，核與
      證人即怡如公司總經理乙○○證稱：「 (…案內胎盤素係
      向貴公司購買？)該產品是本公司賠售無誤。」、「其原
      料成分為自日本…空乾燥之牛、羊胎盤粉末…」 (見偵卷
      第18頁)，證人即怡如公司業務部副總經理甲○○證稱：
      「源胚是向北市○○○路○段57號8樓之1元亨利貞國際有
      限公司購入的，並由本公司提供外盒、說明書給該公司，
      由該公司製成完整之包裝成品再賣給我們，再專賣給高雄
      市怡如國際公司，…」、「…高雄市怡如公司丙○○與本
      公司陳元昌乃是朋友關係，幫本公司經銷一些產品。」 (
      見偵卷第3頁)，並與即元亨利貞公司職員陳瓊姿於衛生局
      之談話筆錄 (見偵卷第17頁)相符。可見陳光昌知有該產
      品乃係被告丙○○告知，且被告丙○○既對戒毒之人肝不
      好等情知之甚稔，又知該產品為藥品在台並未許可，仍託
      陳光昌帶回，足見其明知該「源胚」為藥品，且未核准上
      市等情，知之甚稔，灼然至明。
    (三)又被告丙○○辯稱該「源胚」之包裝盒上有進口字號00
      00000000、衛署字號00000000號及進口
      商怡如公司之標示，其主觀上相信係合法藥品，並無明知
      偽藥情形，此並有卷附載有上開衛署字號及製造之日商、
      本國進口代理商之「源胚」說明書足憑（見偵卷第5頁）
      云云乙節。惟經檢視卷附上揭行政院衛生署84年3月31日
      食字第00000000號函乃該署行文予「源胚」原料
      進口廠商元亨利貞國際實業股份有限公司 (下稱元亨利公
      司)，由該函所示：「貴公司擬自日本BASISCOR PORATION
       輸入經真空乾燥之牛、羊胎粉末，函詢其管理事宜乙案
      …」 (見偵卷第38頁)。可知元亨利貞公司所欲進口及申
      請者乃牛羊胎盤粉，並非人類胎盤製品，與系爭「源胚」
      為不同物品。且被告於原審供稱：「我託陳光昌帶回來肝
      功能改善劑20盒，但沒在水源路18號賣予他人。水源路18
      號是『怡如』在高雄之辦事處，那兒只賣源胚。丁○○是
      我女朋友，他聽說藥效不錯，她說她父親身體不好，我即
      將20盒全部給她用。…」 (見原審卷第32頁背面)，可見
      被告自始即知該等產品為具有療效之藥品，其辯稱並非醫
      藥專家，諉為不知其為偽藥或禁藥云云，顯無可採。
    (四)又陳光昌於原審供述：「粉末裝於膠囊內，是元亨利貞進
      口的，我們是代理銷售，原料是他們進口的，包裝是我去
      做的，將包裝給他們，成品做好後再交給我，大約是84年
      6、7月間委託元亨利貞製造，出售時間大約84年11、12月
      左右，85年3月間我將貨交給丙○○高雄出售。」 (見原
      審卷第53頁背面)，可知該產品包裝等乃怡如公司所製作
      者，若非詳知該產品成份內容何得為之？被告丙○○且供
      稱：「…我有賣源胚，由86年2月開始賣到86年6月份，源
      胚部分有進口商及衛生署字號是合法的。」 (見原審卷第
      62頁)，雖有進口商及衛生署字號等字樣，然該產品乃怡
      如公司所委製，進口商及衛生署字號乃被告公司所添加製
      作，且說明書亦由被告之怡如公司所印製，而該說明書上
      又明示該產品為百分之百人體胎盤素，被告丙○○乃主事
      者之一，斷無不知販賣者乃人體胎盤素而非牛、羊胎盤粉
      末，其以包裝盒上有衛生署字號為辯，顯係合法掩護非法
      ，由此亦可推知被告丙○○明知該藥為偽藥應無疑義。
    (五)證人丁○○於本院前審87年9月2日已具結證稱：「我向被
      告買過幾次胎盤素"源胚"」；「吃的（胎盤素，原胎），
      我只買過一次，四盒或五盒（見本院上訴卷第35、36頁）
      。雖對購買胎盤素"源胚"數量之說法前後略有不同，未盡
      一致。然就主要購買之事實既已屬相符，自難以其些微瑕
      疵，全盤否定其全部證詞之真實性。況查證人丁○○向被
      告（丙○○）取得前開藥品時間為85年間，距原審及本院
      前審訊問時，已逾二年有餘，而人之記憶有限，自難期其
      對數額或品名為正確無誤之陳述，是被告丙○○此部辯解
      亦無可取。又證人丁○○另證稱：「我先認識丙○○，後
      來才透過黃認識陳光昌。黃是開醫院的。陳光昌是賣藥的
      。」、「我有向被告買過幾次胎盤素、膠囊式的包裝上有
      衛生署核准字號，…」 (見本院上訴卷第35頁)，可知證
      人初即認被告丙○○為醫藥業者自居，且由證人所提出之
      名片亦記載「再生藥癮醫院」 (見本院上訴卷第38頁)，
      尤可推知被告自始即以醫藥業者自居。而系爭藥品包裝註
      明衛生署字號，無非取信一般大眾，使人誤以為已經合法
      上市，然該核准字號與其產品並非符合，已如前述，故被
      告稱其非醫藥專家，不識系爭藥品等語，固無可採。
    (六)再依行政院衛生署90年9月7日衛署藥字第○九○○○五三
      一九五號函示：「依所附檢體外盒及所附說明書標示成分
      為人用胎盤素，應以藥品列管；本署未曾核准該成分之藥
      品許可證…」 (見本院更一卷(一)第102頁)，可知被告丙○
      ○所交予證丁○○之「源胚」即為未經核准之偽藥，應無
      疑義。而被告丙○○屢引以為合法依據之上開行政院衛生
      署八十四年三月三十一日衛署字第00000000號函
      ，乃元亨利貞公司向該署詢問輸入乾燥牛、羊胎盤粉末管
      理等事宜 (見偵卷第38頁)，並非申請核准系爭「源胚」
      上市之函文，該字號亦非核准字號，乃被告竟引以為核准
      字號，並進而主張為合法依據，顯係在混淆消費者，尤無
      可採，不足為取。
四、綜上所述，怡如公司乃台灣申請設立公司，股東全為台灣人
    ，有公司設立登記事項卡在卷可稽 (見更一卷第67頁)。然
    被告等於該「源胚」說明書上，竟記載為日商在台機構…等
    語(見偵卷第5頁)，顯有冒充日商之嫌，若為合法進口藥品
    ，何需如此？雖陳光昌於檢察官偵查時庭呈日本國厚生省承
    認書及台北駐日經濟文化代表處證明書以為佐證 (見偵卷第
    28頁至第31頁)，然該文件充其量僅得證明系爭產品製造已
    經該國主管機關同意，尚難認被告公司取得代理權，並已獲
    主管機關核准在台上市，且依該等文件均已註明「醫藥品」
    、「醫療用」…，則被告自應明瞭，系爭產在日本國亦當作
    藥品而非食品。被告辯其為一般食品云云，顯不足採。此部
    分事證明確，被告丙○○之犯行，堪以認定，應依法論科。
五、被告行為後，藥事法已於93年4月21日修正公布，原該法第
    83條第1項規定明知為偽藥而販賣者，其法定本刑從處五年
    以下有期徒刑，得併科新台幣10萬元以下罰金，提高為處十
    年以下有期徒刑，得併科新台幣5百萬元以下罰金。比較新
    舊法結果，依刑法第2條第1項但書之規定，應適用有利於被
    告行為時之舊法處斷。核被告丙○○此部分所為，係犯82年
    2月5日修正公布藥事法第83條第1項明知為偽藥而販賣之罪
    。其此部分行為與陳光昌間有犯意聯絡及行為之分擔，均為
    共同正犯。又其先後多次販賣偽藥之行為，時間上緊接、犯
    罪構成要件相同，顯係基於概括犯意而反覆為之，為連續犯
    ，應論以一罪，並加重其刑。
六、原審以被告丙○○販賣偽藥部分罪證明確，依法論科，原非
    無見，但查藥事法第83條第1項明知為偽藥而販賣者，已修
    正提高法定本刑，原審未察未及比較適用，已有未洽。且原
    審認被告丙○○另涉販賣禁藥（即肝功能改善劑）應成立藥
    事法第83條第1項之販賣禁藥罪，但查尚乏證據足以證明被
    告丙○○有原判決所指之販賣禁藥犯行（理由詳後述），又
    公訴人起訴意旨，係以此部分與販賣偽藥部分為裁判上一罪
    ，故被告丙○○部分，自應全部予以撤銷改判。爰審酌被告
    丙○○之素行、智識程度、犯罪之動機、目的、情節輕重、
    販賣時間、所生危害及犯罪後之態度等一切情狀，量處有期
    徒刑捌月，又扣案之偽藥"源胚"二瓶，係違禁物，依法應予
    宣告沒收。
七、公訴意旨另以：
  (一)被告丙○○明知未經許可之藥品不得擅自運送、販賣。竟於
    85年1月委託陳光昌自日本帶回未經主管機關許可之「肝功
    能改善劑（LAENNEC LNJ）」二十盒後，即連續在高雄市○
    ○區○○路十八號五樓販售或轉讓予他人使用。嗣經人檢舉
    ，而經高雄市政府衛生局、台北市政府衛生局分別於八十六
    年七月十七日及八月十三日下午十四時四十分在高雄市○○
    區○○路十八號五樓及台北市○○○路○段二六六號十樓查
    獲，扣得置於前址之「肝功能改善劑（LAENNEC LNJ）」、
    「怡偲胎盤精華液」等禁藥。因認被告丙○○此部分涉有藥
    事法第83條第1項販賣禁藥罪嫌云云。
  (二)公訴人認被告涉有前開犯行，無非以陳光昌坦承於右揭時、
    地代丙○○自日本帶入「肝功能改善劑」（LAENNEC LNJ ）
    」，被告丙○○於訪談中所自承，證人丁○○、甲○○、陳
    瓊姿等人在衛生局人員訪談時陳述綦詳。並有「肝功能改善
    劑」、「怡偲胎盤精華液」等禁藥可佐，又經送鑑定結果肝
    功能改善劑係屬藥品，怡思胎盤精華液亦列為藥品管理，有
    行政院衛生署八十六年十一月十四日衛署藥字第八六０六一
    二０六號函可參等為其論據。但查未經核准擅自輸入之藥品
    為禁藥，固為藥事法第二十二條第二款所明定，因之禁藥必
    屬藥品，本件陳光昌於偵查中固不否認自日本攜回肝功能改
    善劑（LAENNEC LNJ）之事實，惟經本院前審將怡偲胎盤精
    華液，送請行政院衛生署檢品檢驗局檢驗結果，未檢出Gluc
    uronol actone, Methionine, Orotic Acid,Thioctamide,
    Thioct ic Acid及Si lymarin等與肝功能相關之成分，此有
    該局3.藥檢壹字第九００三二九三號檢驗成績書在卷足
    稽（見更(一)卷第71、72頁）。另對肝功能改善劑（LAENNEC
    INJ ）檢驗結果，未檢出Glucuro nolactone, Methionine,
    Orotic Acid, Thioctamide,Thio cticAcid及Silymarin等
    肝機能改善成分，亦有該局6.藥檢壹字第九００八０七
    六號檢驗成績書在卷足稽（見更(一)卷第90、91頁），則陳光
    昌自日本所攜回肝功能改善劑，究為何種成分之藥品已屬不
    明，則前揭衛生署八十六年十一月十四日第八六０六一二０
    六號函將之列為藥品管理，即失所據。自難認被告丙○○此
    部分涉有販賣禁藥之行為。此外，復查無其他確切證據足以
    證明被告有公訴人所指之犯行，自屬不能證明其此部分犯罪
    。原審不察，論被告丙○○觸犯藥事法第83條第1項之販賣
    禁藥罪，自有未洽。被告上訴指摘原判決此部分不當，為有
    理由，應由本院將被告上開部分撤銷改判。惟被告丙○○部
    分，公訴意旨認此部分與前揭販賣偽藥罪為裁判上一罪之關
    係，爰不另為無罪諭知，併此敘明。
據上論斷，應依刑事訴訟法第369第1項前段、第364條、第299條
第1項前段、修正前藥事法第83第1項，刑法第11條前段、第2條
第1項但書、第28條、第56條、第38條第1項第2款判決如主文。
本案經檢察官鍾鳳玲到庭執行職務。
中    華    民    國    95    年    6     月    7     日
                       臺灣高等法院刑事第十五庭
                            審判長法  官 吳  昭  瑩
                                  法  官 楊  貴  雄
                                  法  官 王  麗  莉
以上正本證明與原本無異。
如不服本判決，應於收受送達後十日內向本院提出上訴書狀，其
未敘述上訴之理由者並得於提起上訴後十日內向本院補提理由書
（均須按他造當事人之人數附繕本）。
                                  書記官 游  桂  
中    華    民    國    95    年    6     月    8     日
附錄：本案論罪科刑法條全文（82年2月5日修正公布藥事法）
藥事法第八十三條第一項
明知為偽藥或禁藥，而販賣、供應、調劑、運送、寄藏、牙保、
轉讓或意圖販賣而陳列者，處五年以下有期徒刑，得併科新臺幣
十萬元以下罰金。


司法院資訊處製作；財團法人民間司法改革基金會備份。
